最高法院民事判決　　　　　　　　　　　　　　　九十三年度台上字第二五０二號
　　上　訴　人　乙○○
　　　　　　　　戊○○
　　共　　　同
　　訴訟代理人　蔣志明律師
　　被 上訴 人　太平市公所
　　法定代理人　江連福
　　被 上訴 人　癸○○
　　　　　　　　壬○○
　　　　　　　　甲○○
　　　　　　　　丙○○
　　　　　　　　丁○○
　　　　　　　　辛○○
　　　　　　　　庚○○
　　　　　　　　子○○
　　　　　　　　己○○
　　　　　　　　丑○○
右當事人間請求拆屋還地事件，上訴人對於中華民國九十二年四月二十九日台灣高等
法院台中分院第二審判決（九十年度上字第一０二號），提起上訴，本院判決如下：
    主  文
原判決關於駁回上訴人之訴、上訴（邱明旺部分除外）及附帶上訴暨各該訴訟費用部
分廢棄，發回台灣高等法院台中分院。
    理  由
本件上訴人主張：坐落台中縣太平鄉○○路段一０二、一０二之八、一０二之一七、
一０二之二三、一０二之二四、一０二之三０、一０二之三一、一０二之三二、一０
二之三三、一０二之三五、一０二之三七、一０二之三九、一０二之四二、一０二之
四四、一０二之四六、一０二之五一、一０二之五四、一０二之五五、一０二之五六
、一０二之五七地號等二十筆土地為伊共有，應有部分各二分之一。被上訴人分別占
用如原判決附圖（下稱附圖）所示部分土地，均無正當權源，伊得依民法第七百六十
七條規定，請求被上訴人拆除地上建物交還占用之土地。又被上訴人無權占有系爭土
地，受有相當於租金之利益，致伊受損害，亦應返還不當得利予伊等情。求為命：(一)
被上訴人丑○○將如附圖所示Ｍ部分地上建物拆除，交還Ｍ、Ｍ之１部分土地予伊，
及給付伊新台幣（下同）二十四萬三千九百六十七元，暨自民國八十六年六月一日起
至交還土地之日止，按年給付伊二萬八千三百三十六元，並加付法定遲延利息；(二)被
上訴人甲○○將如附圖所示Ｊ部分地上建物拆除；(三)被上訴人辛○○將如附圖所示Ｉ
部分地上建物拆除，交還Ｉ、Ｉ之１部分土地予伊，及給付伊十二萬四千三百九十四
元，暨自八十六年六月一日起至交還土地之日止，按年給付伊一萬四千四百四十八元
，並加付法定遲延利息；(四)被上訴人癸○○、壬○○將如附圖所示Ａ部分地上建物拆
除，交還Ａ、Ａ之１部分土地予伊，及給付伊二十五萬三千六百十元，暨自八十六年
六月一日起至交還土地之日止，按年給付伊二萬九千四百五十六元，並加付法定遲延
利息；(五)被上訴人庚○○將如附圖所示Ｄ部分地上建物拆除，交還土地予伊，及給付
伊七萬三千二百八十六元，暨自八十六年六月一日起至交還土地之日止，按年給付伊
八千五百十二元，並加付法定遲延利息；(六)被上訴人子○○將如附圖所示Ｆ部分地上
建物拆除，交還土地予伊，及給付伊二萬九千八百九十三元，暨自八十六年六月一日
起至交還土地之日止，按年給付伊三千四百七十二元，並加付法定遲延利息；(七)被上
訴人丁○○將如附圖所示Ｌ部分地上建物拆除，交還土地予伊，及給付伊二十七萬零
九百六十八元，暨自八十六年六月一日起至交還土地之日止，按年給付伊三萬一千四
百七十二元，並加付法定遲延利息；(八)被上訴人己○○將如附圖所示Ｐ部分地上建物
拆除，交還土地予伊，及給付伊四萬九千一百七十九元，暨自八十六年六月一日起至
交還土地之日止，按年給付伊五千七百十二元，並加付法定遲延利息；(九)被上訴人太
平市公所將如附圖所示Ｎ、Ｏ部分地上建物拆除，交還Ｎ、Ｏ、Ｏ之１、０之２部分
土地予伊，及給付伊二十八萬四千四百六十八元，暨自八十六年六月一日起至交還土
地之日止，按年給付伊三萬三千零四十元，並加付法定遲延利息；(十)被上訴人丙○○
將如附圖所示Ｋ部分地上建物拆除，交還土地予伊，及給付伊十二萬九千二百十六元
，暨自八十六年六月一日起至交還土地之日止，按年給付伊一萬五千零八元，並加付
法定遲延利息之判決（未繫屬本院部分不予贅述）。
被上訴人則以：系爭土地原為訴外人林鑽燧所有，伊與林鑽燧間有租地建屋之契約，
於基地出賣時，有優先購買權。上訴人買受系爭土地時，買賣雙方未通知伊優先承購
，其買賣契約不得對抗伊。伊本於租賃關係占有系爭土地，非無權占有，亦無不當得
利等語，資為抗辯。
原審以：上訴人就其主張之事實，已據提出土地登記簿謄本為證，並有土地複丈成果
圖可稽。系爭土地原為林鑽燧所有，林鑽燧於台灣光復後遷居日本，將系爭土地委託
訴外人葉作樂律師管理。林鑽燧於四十七年八月十六日死亡，葉作樂於六十三年十二
月二十四日以林鑽燧名義，與上訴人戊○○訂立買賣契約，嗣林鑽燧之繼承人林守成
、林守直、林玉枝、林守藩（下稱林守成等四人）於七十二年八月二十日與戊○○訂
立和解書，承認上開買賣契約，於七十三年五月十五日與戊○○及訴外人李文騫就系
爭土地簽立買賣契約，李文騫嗣將其債權出賣予上訴人乙○○，系爭土地於七十六年
十月十四日辦理所有權移轉登記為上訴人共有，應有部分各二分之一。系爭土地自日
據時期起即由林鑽燧出租予除甲○○外之其餘被上訴人或其被繼承人做為建築房屋之
基地，當時林鑽燧係委託台灣信託株式會社收租，發給承租人「小作料領收通帳」為
繳租憑證。嗣由葉作樂管理收租，發給承租人「租金繳納記帳」為憑，林鑽燧死亡後
，其繼承人林守成等四人仍委託葉作樂繼續管理。有上開小作料領收通帳、租金繳納
記帳、戶籍謄本、和解契約書及另案台灣台中地方法院六十八年度訴字第二０四０號
、原法院六十八年度上字第一一五四號、本院七十年度台上字第一四六八號判決可稽
。上訴人雖否認上開小作料領收通帳及租金繳納記帳之真正，惟不能舉證證明，自不
足採。戊○○曾以林守成、林玉枝、林守直（林守藩死亡，由林守成等三人繼承）之
受任人地位，於七十五年九月九日以郵局存證信函通知丑○○之被繼承人賴福來、丁
○○及丙○○之被繼承人林春木、癸○○及壬○○之被繼承人蔡萬掌、己○○之前手
陳朝南、子○○及太平市公所，表明：伊受林守成等三人委任全權處分系爭土地，茲
以每平方公尺六千零五十元出售，請於文到二十日內，依所占用土地面積以上開價格
訂立買賣契約，交付價款。另自五十四年起積欠之租金，限於文到十日內，依約定稻
谷照農會公告價格折算現金向訴外人游振福處繳清，逾期即終止租約等語，益證丑○
○等就系爭土地有租賃關係存在。上訴人雖主張：縱認被上訴人有承租系爭基地，渠
等之房屋均已改建，應認租賃權已消滅云云。但查系爭土地上房屋均屬老舊之建築物
，辛○○房屋（新光路新生巷三號）之納稅義務人為訴外人蔡亮，丁○○房屋（同巷
七號）之納稅義務人為訴外人林鎮卿、林炳榮、林式標，己○○房屋（同巷十一號）
之納稅義務人原為林金墻，於六十四年五月十日、六十五年十一月、七十一年七月二
十二日，相繼變更為邱德中、陳朝南、己○○名義，丑○○房屋（同巷十七號）原納
稅義務人為訴外人韓金卿、韓發，於六十三年十月二十五日變更為丑○○、賴福來名
義，丙○○占用如附圖所示Ｋ部分土地建造一層鐵皮屋，房屋稅起課日期為八十年七
月，庚○○、丑○○、壬○○、癸○○之房屋均經增建，有台中縣稅捐稽徵處大屯分
處函可稽。按房屋稅條例於五十七年一月一日施行，系爭土地上之建物，均於五十七
年一月開始設籍納稅，尚難認有改建之事實，上訴人此項主張並非可採。按基地出賣
時，承租人有依同樣條件優先購買之權，出賣人未通知優先購買權人而與第三人訂立
買賣契約者，其契約不得對抗優先購買權人，土地法第一百零四條定有明文。戊○○
於七十二年八月二十日與林守成等四人訂立和解契約書，係以一百零四萬元及日幣一
千萬元之價格買受包括系爭土地在內之三十六筆土地，其通知除甲○○外之被上訴人
或其被繼承人，將買賣價金提高為每平方公尺六千零五十元，顯有不實，難認已合法
通知承租人，自不得以上開買賣契約對抗承租人。上訴人不得主張其為系爭土地之出
租人，其以出租人之地位催告被上訴人繳付租金及終止租約，亦非合法。除甲○○外
之被上訴人就系爭土地之租賃關係仍屬存在，有權占用系爭土地，無不當得利可言。
上訴人依民法第七百六十七條規定請求除甲○○外之被上訴人拆除系爭土地上建物，
交還土地，及依民法第一百七十九條規定，請求被上訴人返還不當得利，為非正當，
不應准許。至甲○○房屋（新光路新生巷五號）之納稅義務人為楊保、李燕參，甲○
○對該建物並無所有權或處分權，上訴人請求甲○○拆除該建物，亦屬無據，不應准
許。爰廢棄第一審所為癸○○、壬○○、丙○○敗訴部分之判決，改判駁回上訴人該
部分之訴，及維持第一審所為上訴人敗訴部分之判決，駁回其上訴及附帶上訴。
按私文書之真正，如他造當事人有爭執，舉證人即應負證其真正之責。被上訴人辛○
○、庚○○、丁○○、丙○○（下稱辛○○等四人）提出之租金繳納記帳及小作料領
收通帳為私文書，上訴人既否認其為真正，即應由辛○○等四人負舉證之責，乃原審
未經辛○○等四人舉證，徒以上訴人不能證明該文書為偽造，即認其為真正，自有未
合。次查庚○○房屋（新光路二十四號）之房屋稅起課日期為六十三年十二月，被上
訴人癸○○、壬○○之被繼承人蔡萬掌房屋（同路三十二號）之房屋稅起課日期為六
十一年二月，丙○○房屋（同路新光巷七號）之房屋稅起課日期為八十年七月，有台
中縣稅捐稽徵處大屯分處函可稽（見原審卷(二)一三九至一四一頁），原審謂上開建物
均於五十七年一月開始設籍繳納房屋稅，與卷存證據資料不符。庚○○、蔡萬掌、丙
○○房屋倘係嗣後所建者，是否在原承租基地範圍內？又蔡萬掌房屋於六十二年四月
、被上訴人丑○○房屋（同巷十七號）於五十八年一月均有增建（見同上函），其增
建部分有無逾原承租基地範圍？另辛○○房屋（同巷三號）之納稅義務人為訴外人蔡
亮，丁○○房屋（同巷七號）之納稅義務人為訴外人林鎮卿、林炳榮、林式標，被上
訴人己○○房屋（同巷十一號）之納稅義務人原為訴外人林金墻，嗣後始相繼變更為
訴外人邱德中、陳朝南及己○○名義，丑○○房屋原納稅義務人為訴外人韓金卿、韓
發，嗣後始變更為丑○○、賴福來名義（見同上函），上開房屋之原所有人對於系爭
基地有無租賃關係，攸關其後手能否繼受其租賃權，均待澄清。復查上訴人於七十六
年六月二十七日與林守成等三人訂立土地買賣所有權移轉契約書，於七十六年十月十
四日辦畢所有權移轉登記，取得系爭土地之所有權。原審既謂戊○○曾於七十五年九
月九日以林守成等三人之受任人地位，以郵局存證信函通知丑○○之被繼承人賴福來
、丁○○及丙○○之被繼承人林春木、蔡萬掌、己○○之前手陳朝南、子○○及太平
市公所，催告渠等於文到十日內繳清自五十四年起積欠之租金，逾期即終止租約，則
系爭租約當時已否經合法終止，攸關上訴人與林守成等三人於七十六年六月二十七日
所訂買賣契約能否對抗各該承租人，亦待查明。末按當事人於訴訟上所為之自認，於
辯論主義所行之範圍內有拘束法院之效力，法院應認當事人自認之事實為真，以之為
裁判之基礎。被上訴人甲○○於原審已自認其對所占有之房屋有事實上處分權（見原
審卷(三)八九頁），原審未注意及此，遽認其就系爭建物無處分權能，並有可議。上訴
論旨，指摘原判決於其不利部分為不當，求予廢棄，非無理由。
據上論結，本件上訴為有理由。依民事訴訟法第四百七十七條第一項、第四百七十八
條第二項，判決如主文。
中　　　華　　　民　　　國　　九十三　　年　　 十二 　　月　　 十六 　　日
                              最高法院民事第一庭
                                  審判長法官  林　奇　福
                                        法官  陳　國　禎
                                        法官  李　彥　文
                                        法官  顏　南　全
                                        法官  吳　麗　女
      右正本證明與原本無異
                                              書  記  官
中　　　華　　　民　　　國　　九十三　　年　　 十二 　　月　　三十一　　日
                                                                        Ｅ
